臺灣高等法院民事判決
109年度上字第78號
上  訴  人  亨旺營造有限公司
法定代理人  陳緯榕  
訴訟代理人  林宇文律師
被上訴人    基隆市政府
法定代理人  林右昌  
訴訟代理人  林重宏律師

上列當事人間請求給付工程款事件，上訴人對於中華民國108年1
2月12日臺灣基隆地方法院108年度建字第11號第一審判決提起上
訴，本院於110年11月16日言詞辯論終結，判決如下：
    主      文
原判決關於駁回上訴人下列第二項之訴部分及訴訟費用（除確定
部分外）之裁判均廢棄。
上開廢棄部分，被上訴人應給付上訴人新臺幣玖拾參萬壹仟伍佰
 玖拾貳元，及自民國一Ｏ八年五月二十一日起至清償日止，按年
息百分之五計算之利息。 
其餘上訴駁回。
第一審（除確定部分外）、第二審訴訟費用，由被上訴人負擔百
分之六十一，餘由上訴人負擔。
    事實及理由
一、上訴人主張：兩造於民國105年6月3日簽訂工程採購契約（
    下稱系爭契約），由伊承攬被上訴人之「基隆市中正高架橋
    外側護欄及隔音牆、清洗油漆等工程」（下稱系爭工程），
    工作項目為護欄油漆、隔音牆清洗、除鏽及油漆等及業主認
    有必要整修者，契約變更後之單價總合為新臺幣（下同）80
    2,576元，總價以不逾11,224,313元為限，經展延工期後之
    工期為145工作天。伊自105年6月6日開工，於105年12月15
    日請求給付工程款時已完工，至遲亦於106年2月20日完工，
    被上訴人竟以伊施工逾期330天，依契約總價1/1,000按日計
    算違約金及最高扣款至契約總價20％止，逕自工程款中扣除
    按契約總價20％計算之違約金2,244,863元。惟系爭工程因雨
    天或相對濕度高於85％不得施工、例假日及國定假日、天然
    災害日均非工作天、基隆市愛一路於105年11月29日起至同
    年12月16日因軍方油管漏油道路封閉無法施工，均為不可歸
    責於伊之事由，伊無逾期完工，被上訴人不得扣除上開金額
    ，爰依系爭契約第3條第1項約定請求被上訴人應給付伊上開
    工程款及自起訴狀繕本送達之翌日起至清償日止加計法定遲
    延利息（原審判決被上訴人應給付729,623元及自108年5月2
    1日起至清償日止加計法定遲延利息，並分別諭知供擔保後
    ，得、免假執行，另駁回上訴人其餘之訴及假執行之聲請。
    上訴人就其敗訴部分提起上訴）其上訴聲明：㈠原判決不利
    於上訴人部分廢棄。㈡上開廢棄部分，被上訴人應給付伊1,5
    15,240元，及自108年5月21日起至清償日止，按年息5％計算
    之利息。㈢願供擔保請准宣告假執行。
二、被上訴人則以：系爭契約因上訴人多次遲延未能備齊資料辦
    理展延工期及結案等相關作業，伊於106年11月依系爭契約
    第21條第1項第1款第8目及第11目約定終止契約，並以106年
    12月29日為竣工日。又系爭工程應於106年1月5日竣工，自1
    06年1月6日起至同年12月1日止共遲延330日，伊依系爭契約
    第17條第1項第1款第1目及同條項第4款約定，以每日按契約
    價金總額1/1,000及契約價金總額之20％為上限，扣罰逾期違
    約金2,244,863元，自屬合法。軍方油管破裂封路期間並無
    影響要逕作業進行等語，資為抗辯。其答辯聲明：㈠上訴駁
    回。㈡如受不利益判決，願供擔保聲請宣告免為假執行。
三、兩造不爭執事項如下：
　㈠兩造於105年6月3日簽訂系爭契約，由上訴人承攬系爭工程，
    嗣契約變更後之單價總合為802,576元，總價以不逾11,224,
    313元為限，經展延工期後之工期為145工作天。系爭工程於
    105年6月6日開工。目前已完工驗收，結算總價為9,763,623
    元，被上訴人扣除1％保固金97,636元、逾期330天按契約價
    金總額20％計算之違約金2,244,863元，而於108年1月9日給
    付上訴人7,421,124元（系爭契約、契約變更議定書、結算
    驗收證明書、基隆市政府自行收納款項統一收據、上訴人帳
    戶存摺內頁等件見原審卷15至116頁、121至127頁、275至29
    1頁）。
　㈡如附表編號一所示其中「藍色」欄位為濕度過高85％或雨天日
    期、「粉紅色」欄位為天然災害日期、「灰色」欄位為軍方
    油管破裂封路日期、「紅色」欄位為週休二日及國定假日，
    均為無法施工日期；扣除上開無法施工日期後，自105年6月
    起至106年12月止，每月得施工日期及日數如附表編號二所
    示（本院卷361頁、420頁），復有交通部中央氣象局109年1
    1月17日中象參字第1090014911號函附自105年6月6日起至10
    6年12月29日止之雨量及相對溼度觀測資料可參（本院卷183
    至309頁）。  
四、本院得心證之理由：
　　上訴人主張其已依約完成系爭承攬工程，無逾期完工，被上
    訴人藉詞逾期完工，扣除契約總價20％即2,244,863元充作違
    約金，非屬正當，除原審判命給付之工程款729,623元本息
    外，被上訴人尚應再給付工程款1,515,240元本息等語，被
    上訴人則以前詞置辯。茲析述如下：   　
　㈠查系爭工程採「工作天」計算工期，約定星期六、日及國定
    假日、依「紀念日及節日實施辦法」規定放假之紀念日、節
    日及其補假、行政院人事行政總處公布之調整放假日均不計
    入工作天，此觀之系爭契約第7條第1項第2款（2）之①、②、
    ④約定自明（原審卷37頁）。另系爭契約所附「隔音牆及護
    欄油漆示意圖」亦記載：「1.紐澤西護欄及橋柱：b.雨天或
    相對溼度高於85％時，不得施工。．．2.隔音牆：b.雨天或相
    對溼度高於85％時，不得施工。．．」等語明確（原審卷107頁
    ），是上訴人主張濕度過高85％或雨天、天然災害日期、週
    休二日及國定假日均不計入工作天，合於兩造契約約定。
　㈡上訴人主張因軍方油管破裂造成基隆市愛一路自105年11月29
    日至同年12月16日止封閉，致其無法施工等語，被上訴人抗
    辯：上開封路未影響要逕作業進行等語。經查：
　⒈基隆市愛一路自105年11月29日至同年12月16日止封閉道路（
    計18日），此為兩造所不爭執，扣除非工作日之星期六、日
    （即105年12月3日、4日、10日、11日）後，有爭執之日數
    僅14日（即105年11月29日、30日、同年12月1日、2日、5日
    、6日、7日、8日、9日、12日、13日、14日、15日、16日）
    ，合先敘明。   
　⒉於105年11月29日上午在基隆港和旭川河、南榮河口發現大量
    油污，基隆市政府警察局第一分局配合基隆市政府油污染處
    理作業，自105年11月29日上午起至同年12月16日止，在愛
    一路及仁四路口規劃交通疏導管制勤務。⑴愛一路、仁四路
    口：疏導及管制人車通行；⑵愛一路、仁五路口：管制車輛
    禁止車輛進入愛一路段，疏導車輛往仁五路方向行駛；⑶愛
    一路、仁四路口：管制車輛禁止車輛進入仁四路段，疏導車
    輛往愛二路方向行駛等情，此有基隆市警察局第一分局109
    年6月15日基警一分五字第1090105701號函附交通管制勤務
    規劃表可稽（本院卷109至111頁），參以基隆市政府109年6
    月15日基府工養貳字第1090227730號函附之陸軍北部補給油
    料庫「申挖基本資料」，該陸軍北部補給油料庫申請開挖範
    圍包括自仁愛區仁四路1號至愛一路10號、仁四路10之1號至
    愛一路100之1號（本院卷107至108頁）。該愛一路係位在系
    爭工程即中正高架橋之下方（施工位置平面圖見原審卷101
    頁），愛一路在上開交通管制期間既限制人車通行，上訴人
    無法將高空升降車駛入愛一路，自然無法施作中正高架橋外
    側護欄、橋底、橋柱之油漆作業，難認無影響要逕作業進行
    ，被上訴人此之抗辯，殊非可取。是上訴人主張上開14日交
    通管制期間應展延工期等語，應可採信。
  ㈢被上訴人抗辯上訴人對濕度過高85％或雨天、軍方油管破裂造
    成道路封閉無法施工，均未依契約提出施工要徑網圖申請展
    延工期，故不得計入展延工期等語。經查： 　
　⒈系爭契約第7條第3項「工程延期」約定：「⒈履約期限內，有
    下列情形之一者（且非可歸責於廠商），致影響進度網圖要
    徑作業之進行，而需延長工期者，廠商應於事故發生或消滅
    後7日內（由機關於招標時載明；未載明者，為7日）通知機
    關，並於45日內（由機關於招標時載明；未載明者，為45日
    ）檢具事證，以書面向機關申請展延工期。機關得審酌其情
    形後，以書面同意延長履約期限，不計逾期違約金。其事由
    未逾半日者，以半日計；逾半日未達1日者，以1日計。⑴發
    生第17條第5款不可抗力或不可歸責契約當事人之事故。⑵因
    天候影響無法施工。...⑽其他非可歸責於廠商之情形，經機
    關認定者。...⒊第1目停工之展延工期，除另有規定外，機
    關得依廠商報經機關核備之預定進度表之要徑核定之。...
    」（原審卷37至39頁）。本件上訴人自105年9月20日起至10
    6年1月25日止已數次請求被上訴人展延工期，例如：「本工
    程因屬於戶外油漆工程受氣候及戶外濕度影響甚鉅，經多次
    提報展延工期，未獲實核定之展延天數，請貴業依契約規範
    規定核定展延天數，以利後續文書作業。另愛一路於11月29
    日起軍方油管漏油封閉，致使本案交維作業計畫衝突，由於
    漏油屬重大事件，請承辦人員依現況同意停工或展延工期之
    申請，待修復完成後，再行復工事宜．．」、「本案為油漆工
    程深受天候影響，自9月02日至28日連日降雨未停，又逢莫
    蘭蒂、馬勒卡及梅姬等颱風襲台，期間表面濕度持續無法符
    合契約規定（雨天或相對濕度高於85％。．．」、「本案為油
    漆工程深受天候影響，期間表面濕度持續無法符合契約規定
    （雨天或相對濕度高於85％），詳附件雨量資料，導致無法
    施作，為避免影響施工品質，冀請准予展延（免計)工期，
    檢附2016年、2017年基隆氣象站逐日雨量資料，並請盡速協
    助據辦理後續事宜．．」等語，此有上訴人105年9月20日旺工
    務字第0105092001號函、105年10月14日旺工務字第0105101
    401號函、105年10月21日旺工務字第0105102101號函、105
    年11月9日旺工務字第0105110901號函、105年11月21日旺工
    務字第0105112101號函、105年12月15日旺工務字第0105121
    501號函、106年1月25日旺工務字第0106012501號函、基隆
    氣象站逐日雨量資料計表足參（原審卷323至337頁、293至3
    11頁），被上訴人對收受上開書面亦不爭執（原審卷346頁
    ），是上訴人主張已依契約書面申請展延工期一節，核屬可
    信。
　⒉被上訴人抗辯上訴人未提出施工要徑網圖，故展延工期無法
    簽准等語（原審卷346頁）。然系爭契約所附「隔音牆及護
    欄油漆示意圖」已記載紐澤西護欄及橋柱、隔音牆因雨天或
    相對溼度高於85％時均不得施工（原審卷107頁），基隆市本
    屬多雨及濕度高之港都，扣除不重複列計之天然災害日期、
    週休二日及國定例假日、軍方油管破裂封路之日數後，自10
    5年6月6日至106年12月29日止仍高達188日係雨天或相對相
    對溼度高於85％（雨量及相對溼度觀測資料見本院卷183至30
    9頁），不得施工之日數如此頻繁，實難要求上訴人於每一
    雨天或相對溼度高於85％之日期申請展延工期時，均需檢附
    施工要徑網圖供被上訴人核對。另愛一路在上開交通管制期
    間限制人車通行，上訴人無法使用高空升降車施作中正高架
    橋外側護欄、橋底、橋柱之油漆作業，業如前述，被上訴人
    既持有上訴人所提出之預定進度表，此為被上訴人所不爭執
    （原審卷429頁、439頁），縱使上訴人未提出施工要徑網圖
    ，然雨天及相對濕度高於85％之日期，有前述中央氣象局統
    計之雨量及相對濕度觀測資料可佐證、上開道路封閉期間則
    有前述基隆市政府警察局之函文為憑，均係客觀證據資料，
    個人主觀裁量空間甚小，被上訴人自得依上開證據資料、上
    訴人施工進度，根據該預定進度表之要徑判斷雨天及相對濕
    度高於85％、上開道路封閉是否有礙系爭工程所列要徑作業
    ，並非無法判斷。是被上訴人抗辯因上訴人未提出施工要徑
    網圖致無法簽准展延工期等語，殊非可取。
　㈣上訴人主張系爭工程於105年12月15日請求給付工程款時完工
    ，至遲亦於106年2月20日完工等語，被上訴人抗辯其依系爭
    契約第21條第1項第1款第8目及第11目之約定於106年11月終
    止契約，以106年12月29日為竣工日等語。經查：
　⒈系爭契約第15條約定：「㈡驗收程序：⒈廠商應於履約標的預
    定竣工日前或竣工當日，將竣工日期書面通知監造單位/ 工
    程司及機關，該通知須檢附工程竣工圖表。機關應於收到該
    通知（含工程竣工圖表）之日起7日內（採購法施行細則第9
    2條）會同監造單位/工程司及廠商，依據契約、圖說或貨樣
    核對竣工之項目及數量，以確定是否竣工；廠商未依機關通
    知派代表參加者，仍得予確定。…。」（原審卷67頁），上
    訴人應於竣工後依上開約定，檢附系爭工程之竣工圖表，將
    竣工日期以書面通知監造單位及被上訴人，以使 被上訴人
    於收到通知之日起7日內會同監造單位及上訴人，依據契約
    、圖說或貨樣核對竣工之項目及數量，確定竣工後完成驗收
    。上訴人雖於105年12月15日以旺工務字第0105121502號函
    向被上訴人申請給付工程款（原審卷339頁），然未檢附工
    程竣工圖表，是上開函文不足以證明系爭工程於上訴人申請
    工程款時已竣工，又其自承於106年2月20日完工，但未向被
    上訴人申報完工（原審卷252頁），且106年2月20日現場會
    勘紀錄並無系爭工程已竣工之相關記載，上訴人復未舉證證
    明，故其主張系爭工程於105年12月15日及至遲於106年2月2
    0日竣工等語，均非可採。
  ⒉被上訴人抗辯上訴人遲未申報完工，伊依系爭契約第21條第1
    項第1款第8目：「無正當理由而不履行契約」及第11目：「
    廠商未依規定履約，自接獲機關書面通知次日起10日內或書
    面通知所載較長期限內，仍未改正者」約定終止系爭契約，
    並以106年12月29日為竣工日，辦理工程結算在案，業據其
    提出106年12月15日內部簽呈、驗收結算證明書所載實際竣
    工日期為106年12月29日為證(原審卷233至235頁、121頁）
    ，互核相符，堪予採信。
　㈤依系爭契約第3條第1項約定本契約總價以不超過1,122萬4,31
    3元；另系爭契約第17條第1項約定：「㈠逾期違約金，以日
    為單位，按逾期日數，每日依契約價金總額千分之一計算逾
    期違約金，所有日數（包括放假日等）均應納入，不因履約
    期限以工作天或日曆天計算而有差別。」（原審卷21頁、77
    頁），則每日逾期違約金為11,224元（11,224,313元×1/100
    0＝11,224元，元以下四捨五入），系爭工程於105年6月6日
    開工後，工期為145個工作天，扣除濕度過高85％或雨天（計
    188天）、天然災害日期（計2天）、週休二日及國定假日（
    計180天）、軍方油管破裂造成道路封閉無法施工（計14天
    ，以上總計384天，詳如附表編號一所示）之日數後，系爭
    工程應於106年8月10日竣工（可施工日數：105年6月12天、
    7月14天、8月17天、9月7天、10月5天、11月6天、12月4日
    、106年1月4天、2月11天、3月9天、4月5日、5月11天、6月
    14天、7月18天、8月8天，詳細日期如附表編號二所示），
    以106年12月29日為竣工日，則遲延52日【11（8月）＋17（9
    月） ＋9（10月）＋6（11月）＋9（12月）＝52】，被上訴人可
    扣除之違約金為583,648元（計算式：11,224元×52＝583,648
    ），然被上訴人扣款2,244,863元為逾期違約金，其溢扣之1
    ,661,215元(2,244,863－583,648＝1,661,215）原為工程款，
    是上訴人依系爭契約第3條第1項約定，請求被上訴人給付遭
    溢扣之工程款1,661,215元，於法有據。
五、綜上所述，上訴人依系爭契約第3條第1項約定，請求被上訴
    人給付工程款1,661,215元，及自108年5月21日起（起訴狀
    繕本於108年5月20日送達，送達回證見原審卷135頁），至 
    清償日止，按年息5％計算之利息，自屬正當，應予准許；逾
    此部分則為無理由，不應准許。從而原審就上開應准許部分
    駁回上訴人931,592元本息請求（計算式：1,661,215－729,6
    23＝931,592），尚有未合，上訴意旨指摘原判決此部分不當
    ，求為廢棄，為有理由，爰由本院改判如主文第2項所示（
    另原審駁回此部分假執行之聲請，理由與本院雖有不同，仍
    應予維持）。至於上開不准許部分（583,648元本息，計算
    式：1,515,240－931,592＝583,648），為上訴人敗訴判決，
    並駁回其假執行聲請，核無不合。上訴論旨指摘原判決不當
    ，求予廢棄改判，為無理由，應駁回此部分之上訴。又本判
    決被上訴人敗訴部分未逾150萬元，本院判決後即確定，是
    無宣告供擔保准、免假執行必要，附此記明。
六、本件事證已臻明確，兩造其餘之攻擊或防禦方法及所用之證
    據，經本院斟酌後，認為均不足以影響本判決之結果，爰不
    逐一論列，附此敘明。
七、據上論結，本件上訴為一部有理由，一部無理由，依民事訴
    訟法第449條第1項、第450條、第79條前段，判決如主文。
中　　華　　民　　國　　110 　年　　11　　月　　30　　日
                    民事第四庭
                        審判長法  官  傅中樂
                              法  官  管靜怡 
                              法  官  呂淑玲   
正本係照原本作成。
不得上訴。
中　　華　　民　　國　　110 　年　　11　　月　　30　　日
　　　　　　　　　　    　　　書記官  黃雯琪